臺灣臺南地方法院刑事判決
111年度易字第766號
公  訴  人  臺灣臺南地方檢察署檢察官
被      告  徐滿惠



上列被告因侮辱案件，經檢察官提起公訴（110年度偵字第17714
號），本院判決如下：
    主  文
丙○○犯公然侮辱罪，處拘役肆拾日，如易科罰金，以新臺幣壹仟
元折算壹日。
    事  實
一、丙○○與乙○○間素有嫌隙，其於民國（下同）109年12月23日1
    9時11分許，見在不特定人均得共見共聞之「韓亞」臉書網
    頁中，「韓亞」張貼內容為：「這不是你李先生的作風喔！
    你說你跟警察一同抓到祝融，可是直播呢？沒有直播也要有
    照片，移送，是送到那，怎麼會有一群白痴在那留言，哈哈
    哈哈哈哈！不要只會說謊...」之貼文後，竟基於公然侮辱
    之犯意，隨即以「徐婕姐」帳號陸續發表：「他說我~窩裡
    反，那他不就是~窩囊廢」、「說我~窩裡反，那你不就是~
    窩囊廢」、「與壞胚子為友~當然要說謊使壞，才能算是正
    常，他的陳姓好友，不也是前科累累」等文字內容之貼文，
    以「窩囊廢」、「說謊使壞」等語辱罵乙○○，足以貶損乙○○
    之名譽、人格及社會評價。
二、案經乙○○訴由臺灣臺南地方檢察署檢察官偵查起訴。
    理  由
一、按被告以外之人於審判外之陳述，雖不符刑事訴訟法第159
    條之1至第159條之4等規定，而經當事人於審判程序同意作
    為證據，法院審酌該言詞陳述或書面陳述作成時之情況，認
    為適當者，亦得為證據。當事人、代理人或辯護人於法院調
    查證據時，知有刑事訴訟法第159條第1項不得為證據之情形
    ，而未於言詞辯論終結前聲明異議者，視為有前項之同意，
    刑事訴訟法第159條之5定有明文。該條文之立法意旨，在於
    確認當事人對於傳聞證據有處分權，得放棄反對詰問  權，
    同意或擬制同意傳聞證據可作為證據，屬於證據傳聞性之解
    除行為，如法院認為適當，不論該傳聞證據是否具備刑事訴
    訟法第159條之1至第159條之4所定情形，均容許作為證據，
    不以未具備刑事訴訟法第159條之1至第159條之4所定情形為
    前提（最高法院104年度第3次刑事庭會議決議參照）。本判
    決所引用被告丙○○以外之人於審判外之言詞及書面陳述，均
    未據檢察官及被告爭執其證據能力（本院卷第86頁、第334
    至335頁），並經本院於審判期日依法踐行調查證據程序，
    依前揭說明，自均有證據能力。至被告於本院準備程序中所
    稱：告訴人乙○○所述不實等語（本院卷第86頁），則係爭執
    告訴人證述內容之證明力範疇，而非證據能力之問題，附此
    敘明。
二、訊據被告矢口否認有何公然侮辱犯行，辯稱：其張貼事實欄
    一所載貼文之目的，僅係要反駁告訴人陳稱有陪同警察去抓
    通緝犯之說法，且因告訴人先偽造證據說其窩裡反，其才反
    駁說告訴人係窩囊廢，並無妨害名譽之意云云。
三、經查：
  ㈠被告確於前揭時間，以「徐婕姐」帳號在網路上張貼如事實
    欄一所載貼文內容乙節，業據告訴人於偵訊中指訴明確（偵
    一卷第143至144頁），並有臉書網頁翻拍照片等在卷可佐（
    偵一卷第9至19頁），且為被告所不爭執（本院卷第87頁、
    第335頁），是此部分事實，首堪認定。
　㈡按刑法第27章之「妨害名譽」罪章，依其保護人格法益之層
    次與內容上之不同，本即訂有不同之行為規範，此參酌同法
    第309條之「公然侮辱罪」，一旦有公然侮辱他人之行為，
    即應負有刑事責任，而未若同法第310條、第311條有關誹謗
    罪之成立，尚有不罰規定或免責要件自明。又公然侮辱罪係
    指對人詈罵、嘲笑、侮蔑，其方法並無限制，不問以文字、
    言詞、態度、舉動，只須以公然方式為之，而足使他人在精
    神上、心理上有感受難堪或不快之虞，足以減損特定人之聲
    譽、人格及社會評價，即足當之，且不以侮辱時被害人在場
    聞見為要件。而此「侮辱」，係指以粗鄙之言語、舉動、文
    字、圖畫等，對他人予以侮謾、辱罵，足以減損或貶抑他人
    在社會上客觀存在之人格地位而言，且衹須有減損或貶抑被
    害人之聲譽、人格及社會評價之虞為已足，不以實已發生損
    害為必要。本罪之規範作用，係在保護個人經營社會群體生
    活之人格法益，從而是否構成「侮辱」之判斷，除應注意行
    為人與被害人之性別、年齡、職業等個人條件外，並應著重
    行為人與被害人間之關係、行為時之客觀情狀、行為地之方
    言或語言使用習慣等事項，依社會一般人對於語言使用之認
    知，進行客觀之綜合評價。
　㈢刑法分則中「公然」二字之意義，指以不特定人或多數人得
    以共見共聞之狀況為已足（司法院院字第2033號、第2179號
    等解釋參照）。被告透過網路在臉書上張貼如事實欄一所載
    貼文內容，屬不特定人或特定多數人得以共見共聞之公然狀
    態甚明。
　㈣被告以「窩囊廢」、「說謊使壞」等語辱稱告訴人，明顯均
    係貶損他人之字句，亦帶有人身攻擊之意味，均足使人在精
    神上、心理上感覺難堪，而被告係年逾50歲之成年人，顯有
    相當之社會生活經驗可知上開言詞係屬侮辱人之用語，卻猶
    以上開字詞攻訐告訴人，是被告主觀上顯有侮辱告訴人之意
    ，甚為灼然。
　㈤至於被告雖供稱：因多年來不斷在網路上遭受告訴人欺壓，
    才會為事實欄一所載貼文內容等語（本院卷第335頁），惟
　　按正當防衛之要件，必對於現在之不正侵害，始能成立，若
    侵害已過去，或預料有侵害而侵害尚屬未來，則其加害行為
    ，自無正當防衛之可言。而刑法23條明定正當防衛之要件為
    「對於現在不法之侵害，而出於防衛自己或他人權利之行為
    」，從上開「出於防衛自己或他人權利之行為」一語所顯示
    行為之目的性，揭櫫行為人應具防衛之意思，且行為之目的
    係再防止現在不法之侵害，始得謂為正當防衛。經查，被告
    所辯多年遭告訴人欺壓，才會為事實欄一所載貼文內容乙節
    ，並提出多份網路上貼文翻拍照片為證（本院卷第91至315
    頁），然縱其所述屬實，但被告係因見「韓亞」張貼內容為
    ：「這不是你李先生的作風喔！你說你跟警察一同抓到祝融
    ，可是直播呢？沒有直播也要有照片，移送，是送到那，怎
    麼會有一群白痴在那留言，哈哈哈哈哈哈！不要只會說謊..
    .」之貼文後，始以「徐婕姐」帳號，為事實欄一所載貼文
    內容，並非針對告訴人發表意見之回應乙節，有臉書網頁翻
    拍照片等在卷可佐（偵一卷第9至21頁），顯見被告自認告
    訴人對其所為之不法侵害係在其為事實欄一所載貼文內容之
    前，告訴人對被告之侵害，並非被告為上述貼文時之「現在
    」不法侵害。被告亦不得以主觀上預料告訴人將繼續傳布不
    實消息（侵害尚屬未來部分），而主張正當防衛。再者，被
    告所為如事實欄一所載貼文內容之言論，均流於貶低告訴人
    人格之謾罵，全未見要求告訴人澄清原已散布言論，顯然不
    能就告訴人原已散布對被告之不實言論，達到防止侵害之目
    的，是被告所為上開行為，並無防衛之意思，乃基於公然侮
    辱之意思而為之，洵堪認定。從而，被告此一行為既非係針
    對「現在」不法侵害所為，所為行為亦不能達澄清原有不實
    言論阻止侵害之目的，而難認係基於防衛意思所為，是被告
    就本案主張正當防衛，誠屬無據。
  ㈥綜上所述，被告有於公開之臉書網頁上張貼如事實欄一所載
    內容之文字，使多數人均可觀看帶有貶抑告訴人人格之意之
    文字，而公然侮辱告訴人等情，至為灼然，被告前開所辯
    無非臨訟卸責之詞，無可採信，本件事證明確，被告犯行即
    堪認定。 
四、論罪科刑：
　㈠核被告所為，係犯刑法第309條第1項之公然侮辱罪。
　㈡被告以前揭詞語先後公然侮辱告訴人，各行為之獨立性極為
    薄弱，主觀上亦係出於單一之犯意，依一般社會健全觀念，
    應視為數個舉動之接續施行，合為包括之一行為予以評價為
    當，應論以接續犯之一罪。
　㈢爰以行為人之責任為基礎，審酌被告僅因其與告訴人間之嫌
    隙，竟在「韓亞」臉書上以前揭穢語辱稱告訴人，顯欠缺尊
    重他人之觀念，被告所為誠屬不該，殊值非難，酌以被告矢
    口否認犯行之犯後態度，及其於105年間、106年間曾因公然
    侮辱罪遭法院判處罪刑之紀錄（未構成累犯），有臺灣高等
    法院被告前案紀錄表1份附卷可參，素行不佳，且被告迄今
    未與告訴人達成和解或獲得告訴人之諒解，堪認被告並無悔
    悟之心，兼衡被告自陳五專畢業之智識程度、目前車禍復健
    中，平日需照顧流浪狗之家庭生活經濟狀況（本院卷第336
    頁），暨其犯罪動機、目的、手段等一切情狀，量處如主文
    所示之刑，並諭知易科罰金之折算標準，以資警惕。
五、據上論斷，應依刑事訴訟法第299條第1項前段，刑法第309
    條第1項、第41條第1項前段，刑法施行法第1條之1第1項，
    判決如主文。
本案經檢察官蔡佩容提起公訴、檢察官甲○○到庭執行職務。
中　　華　　民　　國　　111 　年　　12　　月　　13　　日
　　　　　　　　　刑事第一庭    法　官　陳淑勤
以上正本證明與原本無異。
如不服本判決應於收受本判後20日內向本院提出上訴書狀，並應
敘述具體理由。其未敘述上訴理由者，應於上訴期間屆滿後20日
內向本院補提理由書狀（均須按他造當事人之人數附繕本）「切
勿逕送上級法院」。
  　　　　　　　　　　　　　　　書記官　盧昱蓁
中　　華　　民　　國　　111 　年　　12　　月　　13　　日
附錄：本案論罪科刑法條全文
中華民國刑法第309條
公然侮辱人者，處拘役或9千元以下罰金。
以強暴犯前項之罪者，處1年以下有期徒刑、拘役或1萬5千元以
下罰金。